【裁判字號】    99,簡,431
【裁判日期】    990930
【裁判案由】    證券交易法
【裁判全文】
臺北高等行政法院判決
                                       99年度簡字第431號
原      告  甲○○
訴訟代理人  陳錦隆  律師
            黃雪鳳  律師
被      告  行政院金融監督管理委員會
代  表  人  乙○○○○○○○○
訴訟代理人  丁○○
            丙○○
上列當事人間證券交易法事件，原告不服行政院中華民國98年12
月31日院臺訴字第0980099234號訴願決定，提起行政訴訟，本院
判決如下：
    主  文
原告之訴駁回。
訴訟費用由原告負擔。
    事實及理由
一、程序事項：
    原告起訴時，被告之代表人為陳，嗣變更為陳裕璋，並由
    陳裕璋承受訴訟，有其提出之聲明承受訴訟狀附卷可稽，核
    無不合，應予准許。
二、原告主張：
    (一)按行政程序法第43條規定，行政機關作成處分時，必須以
      調查之事實與證據作為處分之基礎，而理論上認定事實，
      可視為闡明事實關係之過程，當出現與真實不符時，實際
      效果無非影響行政處分內容之正確性，亦即行政機關對處
      分之構成要件事實，判斷結果與真相不符時，該瑕疵應歸
      於內容要件之欠缺，構成撤銷之原因。經查，聯邦商業銀
      行股份有限公司（下稱聯邦銀行）於96年9 月12日常務董
      事會決議出售該不良債權之翌日（即同年月13日）已將是
      項訊息公佈於資訊觀測站，且符合行為時公開發行公司取
      得或處分資產處理準則（下稱處理準則）第30條第1 項第
      5 款之規定：
      1.按資產處理準則第30條第1項第5款所謂「事實發生之日
        依同準則第4 條第6 款規定，顯見被告就資訊公開之規
        範，係以及早公開為本旨，使投資大眾得迅速獲得正確
        之資訊，供為投資之判斷，另一目的則在於避免內線交
        易。
      2.經查聯邦銀行於處分該筆本金債權約新台幣（下同）1,
        192,791,000 元之不良債權時，雖尚未經鑑價確定其價
        值，然聯邦銀行常董會本於商業經驗判斷與評估，認該
        筆債權價值必然超過3 億元（嗣後鑑價與實際標售之結
        果亦超過3 億元），故於常務董事會決議出售該不良債
        權日之翌日，即依處理準則第30條第1 項第5 款之規定
        將該資訊公告於公開觀測資訊站，並載明：「(1)標的之
        名稱及性質：本行不良債權。(2)本次係處分債權之相關
        事項：本金債權約1,192,791 仟元及其利息、違約金等
        暨擔保物權。(3)本次交易之決定方式、價格決定之參考
        依據及決策單位：本案本行將委由公證（應為「公正」
        ）第三人鑑價，並以公開標售方式決定出售價格及交易
        相對人。(4)取得或處分之具體目的或用途：為使本公司
        加速收回不良債權，以提升資產品質。」，於公告之時
        ，相關法令就金融機構出售不良債權時應公告之具體內
        容與公告時點，並無規範，然自前揭公告之內容以觀，
        均已就本件資產處分之目的、客體與方式予以特定，使
        投資大眾均得以清楚知悉本件重大交易訊息，且不致與
        他重大訊息混淆，顯然足以達成相關法令要求公開發股
        票公司及早公佈重大消息之規範目的。
      3.承上，聯邦銀行已就本件不良債權出售訊息，已於事實
        發生（96年9 月12日董事會決議日）之翌日（96年9 月
        13日），依法公告相關訊息於公開資訊觀測站，履行資
        產處理準則所課予原告公開資訊之義務，洵堪認定。
    (二)原處分與訴願決定認定聯邦銀行遲至98年3 月19日方辦理
      公告，違反證券交易法第36條之1 及處理準則第30條第1
      項第5 款，其認定事實與適用法律顯有錯誤，且亦違反行
      政程序法第8 條之誠信原則：
      1.經查聯邦銀行於96年9 月13日公告出售本件不良債權時
        ，尚無相關法規就銀行機構出售不良債權應公告之時點
        與應公告之內容作出具體規範，故聯邦銀行於常務董事
        會決議後，即將該訊息充分揭露於公開資訊觀測站，既
        已符合重大消息儘速公開之目的，且公告之內容亦足以
        特定該項資訊不致使投資大眾產生混淆，已然履行處理
        準則第30條第1 項第5 款所定之行政法義務，則原處分
        機關認定原告於98年3 月19日始公告於公開資訊觀測站
        ，其認定顯與事實不符。此復可由聯邦銀行98年3 月19
        日於公開資訊觀測站公告之主旨內載：「為加速清理不
        良債權，於96.11.21以公開標售方式出售本行不良債權
        新台幣約6.9 億元。」等語，益證聯邦銀行98年3 月19
        日之公告，僅係於相關法令未禁止下，自行補充96年9
        月13日公告之內容，而非履行處理準則第30條第1 項第
        5 款之上義務。
      2.次查，被告於97年3 月間，為促使金融機構出售不良債
        權之程序更加公開透明，以增進市場機制之充分發輝，
        經參酌金管會前所發布之函令、銀行公會、金融機構及
        資產管理公司之意見，特訂定「金融機構出售不良債權
        應注意事項」。該「金融機構出售不良債權應注意事項
        」第3 條第1 項及第2 項分別明定：「除下列情形外，
        應以公開標售為原則…」、「公開發行之金融機構於董
        事會決議通過出售不良債權後，應即於台灣證券交易所
        之公開資訊觀測站公告申報相關資訊。」，已明定金融
        機構於董事會決議出售不良債權後，應即公告該項訊息
        於公開資訊觀測站，且因不良債權之標售，以採取公開
        標售為原則，顯見金融機構公告之時，雖尚無從特定交
        易對象與實際出售金額，仍應予以公告。是以本件聯邦
        銀行於公告時並無相關法規明定公告之時點與內容，縱
        於上開注意事項公佈後，本件亦完全符合該注意事項之
        規範，並無任何違反相關法令所定之資訊公開之義務，
        至為灼然。
      3.又查，依一般商業慣行，就董事會決定執行之事項，其
        事實成立之日自應以董事會決議之日為準，其後所為之
        簽約、付款、過戶等僅係執行該董事會決議之後續動作
        。況按行政院訴願委員會多則訴願決定以及鈞院之判決
        所指出，重大交易或投資之訊息於董事會決議後，即應
        予以公開，如有違反，依法應予以裁罰（參行政院院臺
        訴字第0980081003號訴願決定、行政院院臺訴字第
        0970085945號訴願決定、行政院院臺訴字第0960088021
        號訴願決定、鈞院97年訴字第36號判決、鈞院96年簡字
        第694 號判決意旨）。
      4.再查，就同一已公告之重大訊息，除有處理準則第31條
        所定事項外，並無其他課予公開發行公司應於一定期限
        內，再行公告之規定。而本件並無「原交易簽訂之相關
        契約有變更、終止或解除情事」，亦非「合併、分割、
        收購或股份受讓未依契約預定日程完成」之情形，依法
        並無再就同一公告事項，重行公告之義務。
      5.詎被告於裁罰及訴願程序中之答辯，刻意忽略其所頒定
        「金融機構出售不良債權應注意事項」之要求，逕自認
        定因原告96年9 月13日公告當時，交易對象、交易條件
        、估價金額等內容尚未確定，故非處理準則第4 條所稱
        之事實發生日，非僅與該注意事項之規定自相矛盾，亦
        與行政院訴願委員會與鈞院向來認定「董事會決議日」
        在前者，即應以該日為「事實發生日」之見解相違。準
        此，本件被告顯係恣意為不利於原告之認定，科處原告
        罰鍰，與行政程序法第8 條規定有悖，依法應予撤銷。
    (三)縱認聯邦銀行96年9 月13日公告內容尚有缺漏，惟依處理
      準則第30條第5 項規定，雖就公告事項有「應予補正」之
      缺漏時，應將全部項目重行公告申報，但並未明定應行補
      正或重行公告之期限與起算日，原告復已於98年3 月19日
      於公開資訊觀測站為補充說明之公告，亦無違反該項規定
      可言，況原處分亦僅認聯邦銀行違反處理準則第30條第1
      項第5 款而科處原告罰鍰，是以，原處分所為之裁罰，於
      法顯屬無據，應予撤銷：
      1.自原告96年9 月13日公告出售該筆不良債權於公開資訊
        觀測狀被告裁罰時，均未有就金融機構出售不良債權應
        記載事項有所規範，是聯邦銀行自該重大消息成立（常
        務董事會決議）之翌日，即將該常務董事會所決議之事
        項，公告於公開資訊觀測站，依法自無任何闕漏可言，
        合先敘明。
      2.按處理準則第30條第5 項並未定有重新公告之期間與起
        算日甚明，又相較於同條第1 項、第31條均明確要求須
        於該事實發生之日起二日內為公告，準此，處理準則第
        30條第5 項未訂有期限，若非該法規訂定者刻意排除2
        日內之適用，即屬法規漏洞，惟因該項規定係作為裁罰
        性行政處分之依據（構成要件），其要件自應具體而明
        確，縱因規範之不完備而有未能達成規範意旨之漏洞，
        亦應透過修訂該準則之方式填補，不得由主管機關自行
        類推相關規定填補漏洞後，作為處罰人民之依據。況本
        件作為處罰依據之處理準則，係屬證券交易法第36條之
        1 授權被告訂定之行政命令，主管機關於發現該準則有
        所闕漏時，應透過修正該準則之方式填補缺漏，而非恣
        意地透過解釋法規或類推適用之方式填補。故於準則修
        正前，被告不得於通知應重行申告知義務人限期修補前
        ，逕依處理準則第30條第5 項之規定科處人民罰鍰，始
        符合法治國家，裁罰性行政處分構成要件應具體明確之
        要求。
      3.是以，本件縱認聯邦銀行96年9 月13日公告項目尚有缺
        漏，因處理準則第5 項並未訂有重行公告申報之期限，
        且聯邦銀行既已公告補充說明，即無違反處理準則第30
        條相關公告義務可言，原處分所為之裁罰於法無據，應
        予撤銷。
    (四)處理準則第30條與第31條所定之「2 日內」，涉及影響人
      民權益之裁罰性行政處分構成要件，依憲法第23條宣示之
      法律保留原則，本應以法律明確定之，如以命令定之者，
      應有法律明確之授權，今雖有主管機關依證券交易法授權
      發佈之處理準則作為依據，惟該「2 日內」之規定，實並
      未涉及任何技術性或細節性事項，且既係達成證券交易法
      （授權母法）規範目的所必須，自應訂於母法之中，始符
      合大法官釋字第443 號解釋所建立之層級化法律保留體系
      ，故被告所依憑之處理準則第30條第1 項第5 款，顯有違
      憲之疑虞，於適用上自應從嚴解釋，以符合憲法第23條法
      律保留之意旨。處理準則第30條第1 項第5 款或其他相關
      法規，既未就金融機構出售不良資產時，應公告之時點與
      事項訂有具體規範，相關法令或被告亦未要求同一已公告
      之事項應再為重行公告，則聯邦銀行既已依法履行其公開
      重大消息之義務，被告自不得在相關要件不明確下，恣意
      地認定原告違反重大消息公開之義務，而科處罰鍰。
    (五)被告以處理準則第30條第1 項各款於「交易金額不確定時
      ，無法得知是否已達公告標準，在條件未成就時，應無公
      告之必要性」，否則將「在資訊不足、不完整、是否具重
      大性不確定下…將造成資訊泛濫且容易誤導投資人」云云
      ，與公司處分資產之決策程序、資訊公開法理及行政院訴
      願決定有違，顯係臨訟置辯，委無足取：
      1.按「憲法之平等原則要求行政機關對於事物本質上相同
        之事件作相同處理，乃形成行政自我拘束」，最高行政
        法院93年判字第1392號判例著有明文，足資遵循，是行
        政機關先前合法之行政處分自對行政機關有拘束效果，
        不得恣意違反，而就相同事務為不同處理，至為灼然。
      2.其次，公司董事會雖為公司之業務執行機關（公司法第
        202 條規定參照），惟因公司董事眾多，無法經常召集
        ，乃以較能經常召集之常務董事會決議取代董事會決議
        ，故常務董事會之決議與董事會決議有相同效力，應予
        辨明。
      3.再其次，董事會或常務董事會之決議內容通常較為抽象
        而須另行授權董事長或經理人處理，抑且，董事會下既
        有各經理人負責執行董事會決議事項，交由董事會決議
        之交易金額自屬重大，因此各該經董事會決議之事項或
        交易，除係公司法第202 條所定依公司法或章程規定應
        由股東會決議者外，即對公司發生拘束力，而屬處理準
        則第4 條第6 款所定之事實發生日，自應依處理準則第
        30條第1 項規定為公告，是縱具體契約尚未簽訂，惟公
        司既已決議執行某項交易，則重大事實即已發生，揆諸
        處理準則第4 條與第30條規定意旨，公開發行公司自應
        將該事實予以公告。
      4.又其次，公開發行公司取得或處分資產等事實應依證券
        交易法第36條之1 與處理準則之規定予以公開，其目的
        在向市場上投資人揭露資訊，以供各投資人依據各該公
        開資訊對於該公司有價證券之價格給予評價，以避免內
        線交易並期建立公平市場交易秩序，因此，證券管理法
        令中除處理準則外，主管機關（即被告）乃另訂有「證
        券交易法第157 條之1 第4 項重大消息範圍及其公開方
        式管理辦法」（下稱「管理辦法」），而依管理辦法第
        2 條第13款規定，「公司取得或處分重大資產者」亦係
        公開發行公司應予公告之重大消息，依管理辦法第4 條
        規定，取得或處分重大資產之事實發生時點自亦應為董
        事會決議日，不問其具體買賣契約簽訂與否，因此依證
        券交易法目的性解釋與體系解釋，處理準則與管理辦法
        既均係資訊公開法制之一，其對於事實發生日之規範意
        涵即應一致，故處理準則所定之取得或處分資產之事實
        發生日自應為董事會決議之日，至為明確。
      5.另按處理準則第30條第1 項第5 款規定，金融機構處分
        債權之金額如逾其實收資本額20% 或3 億元，則應辦理
        公告，經查本件原告處分之不良債權，僅本金部分即約
        12億元，顯已逾上開處理準則第30條第1 項第5 款所定
        3 億元之公告標準，自無被告所稱「交易金額不確定時
        ，無法得知是否已達公告標準」之情形，況查處理準則
        第4 條第6 款既就事實發生日規定為「交易簽約日、付
        款日、委託成交日、過戶日、董事會決議日或其他足資
        確定交易對象及交易金額之日等日期孰前者」，而董事
        會決議日又係此等期日中最早者，故董事會決議日為處
        理準則第30條第1 項第5 款之事實發生日向為鈞院判決
        等相關實務見解所採，已如上述，被告自應基於前揭行
        政自我拘束原則為相同處理，迺被告竟違背前揭標準而
        對原告為處分，自難認為合法。
    (六)被告另稱原告應依「金融機構依據金融機構合併法第15條
      公開標售不良債權之作業程序」（下稱作業程序）第1 點
      或「金融機構出售不良債權應注意事項」（下稱注意事項
      ）以及處理準則分別為不同公告，惟查上開作業程序與注
      意事項均有違法而不應適用，抑且，被告主張有相互矛盾
      之情事，自無可採：
      1.按金融機構合併法第15條之規範對象既係「以收購金融
        機構不良債權為目的之資產管理公司」，一般金融機構
        自不受該條規範，惟被告竟以無法律授權而自行訂定之
        上開作業程序與應注意事項將一般金融機構納入規範，
        上開作業程序與應注意事項自與司法院釋字第443 號解
        釋揭櫫之法律保留原則有違，依行政程序法第4 條規定
        ，應屬無效，自無適用餘地。
      2.其次，本件聯邦銀行常務董事會係於96年9 月12日決議
        出售價值約12億元之不良債權，並於翌日辦理公告，惟
        上開應注意事項既係於97年3 月3 日始由被告訂定，於
        本件自無適用可能，況縱認本件有上開作業程序或應注
        意事項之適用，惟作業程序第1 點或注意事項第3 點第
        2 項應辦理公告申報之網站與處理準則第30條所定之「
        本會指定網站」既均係「台灣證券交易所之公開資訊觀
        測站」，公開發行公司即無分別辦理之必要。
      3.另查被告既稱聯邦銀行應分別依作業程序第1 點與處理
        準則第30條規定，於董事會決議通過出售不良債權後辦
        理公告申報等語，是被告已自認聯邦銀行常務董事會決
        議出售不良債權之日為事實發生日，惟被告竟另謂「其
        交易對象及交易金額尚未確定，即在資訊不足、不完整
        、是重大性不確定下，要求公司公告，將造成資訊泛濫
        且容易誤導投資人」云云，顯自相矛盾，是其主張董事
        會決議日非事實發生日一節，自無可採。
    (七)原處分違反行政自我拘束原則，實無可採：
      1.按「憲法之平等原則要求行政機關對於事物本質上相同
        之事件作相同處理，乃形成行政自我拘束」，最高行政
        法院93年判字第1392號判例著有明文，足資遵循。是行
        政機關先前合法之行政處分，自對行政機關有拘束效果
        ，而屬行政程序法第4 條所定之「一般法律原則」，行
        政機關嗣後不得恣意違反，就相同事務為不同處理，至
        為灼然。
      2.次按處理準則第4 條第6 款規定：「事實發生日：指交
        易簽約日、付款日、委託成交日、過戶日、董事會決議
        日或其他足資確定交易對象及交易金額之日等日期孰前
        者」，故所謂事實發生日於立法方式上，係以例示與概
        括方式加以規範，故其適用必須係例示規定無法適用時
        ，始有概括規定適用之餘地，換言之，如事實發生日係
        「交易簽約日、付款日、委託成交日、過戶日或董事會
        決議日」之一，即無該款「其他足資確定交易對象及交
        易金額之日」之適用，乃為邏輯之當然，此並經行政院
        院臺訴字第0960087258號訴願決定確認（原證11號），
        被告自不得恣意逾越。
      3.再按處理準則第4 條第6 款就事實發生日所為「交易簽
        約日、付款日、委託成交日、過戶日或董事會決議日」
        等就事實發生日所為之例示規定中，並未明定事實發生
        日必須具備交易對象且交易金額必須確定之要件，故凡
        有上開事實發生，公開發行公司即應依處理準則第30條
        規定，於最早發生之日起二日內，於公開資訊觀測站辦
        理公告申報，洵屬至明，此亦係行政院院臺訴字第
        0960087835號訴願決定確認（原證12號），被告亦應遵
        循。
      4.至於被告稱處理準則第30條第1 項前4 款與第5 款性質
        不同，「故當交易金額不確定時，無法得知是否已達取
        處準則第30條第1 項第5 款公告標準」云云；惟查處理
        準則第30條第1 項第5 款固係以交易金額作為重大性認
        定標準，然系爭不良債權僅本金部分即高達約12億元，
        況依上述，董事會決議日既係處理準則第4 條第6 款所
        例示之事實發生日，聯邦銀行無庸確定交易金額與交易
        對象，即應依處理準則第30條第1 項規定，於公開資訊
        觀測站公告申報，被告前開主張，顯於法無據，自無可
        採。
      5.據上可知，事實發生日如係交易簽約日、付款日、委託
        成交日、過戶日或董事會決議日，因董事會決議日係最
        先發生之日，故不問董事會決議時交易對象且交易金額
        是否已確定，公開發行公司即應依處理準則第30條辦理
        公告申報，被告就此亦以形成慣例，並據以對未能遵循
        之公開發行公司予以處罰，而各該處分日後並經行政院
        訴願委員會維持，對被告而言，自已發生自我拘束效果
        。抑有進者，上開訴願決定係於96年7 月間作成，聯邦
        銀行對訴願決定實有正當合理之信賴，此等信賴自應予
        保障，從而，原處分自屬違反行政自我拘束原則並損害
        人民正當合理之信賴而有違反行政程序法第4 條與第8
        條之情形，應予撤銷。
    (八)至於被告指摘「聯邦銀行96年11月21日公開標售不良債權
      新台幣6.9 億元，交易對象及金額已確定，卻未於事實發
      生日起2 日內將相關資訊於被告指定網站辦理公告申報，
      而遲至98年3 月19日公告，已違反處理準則第30條第1 項
      之規定」云云一節；案查聯邦銀行既已依處理準則第30條
      第1 項規定，於事實發生日（董事會決議日）起2 日內於
      公開資訊觀測站辦理公告申報，即已符合處理準則之規定
      ，而處理準則既未要求公開發行公司於交易對象與交易金
      額確定後重新公告，被告執聯邦銀行事後再次公告，以提
      供投資人充分訊息之善意行為為違反處理準則第30條規定
      ，於法顯無所據，委無可取云云。
    (九)提出本件原處分及訴願決定書、聯邦銀行96年9 月13日及
      98年3 月19日於資訊公開觀測站公告內容、被告訂定「金
      融機構出售不良債權應注意事項」、行政院院臺訴字第
      0980081003號訴願決定書、行政院院臺訴字第0970085945
      號訴願決定書、行政院院臺訴字第0960088021號訴願決定
      書、被告98年7 月20日訴願答辯書、行政院院臺訴字第
      0960087258號及院臺訴字第0960087835號訴願決定等件影
      本為證。
    聲明：訴願決定及原處分均撤銷。
          訴訟費用由被告負擔。
三、被告辯稱：
    (一)被告對行為時處理準則第4 條第6 款事實發生日之認定原
      則，衡酌下列事項，採交易簽約日、付款日、委託成交日
      、過戶日、董事會決議日（例示規定）等且須同時符合補
      充性概括規定（足資確定交易對象及交易金額）：考量公
      開發行公司取得或處分資產，除行為時處理準則第30條第
      1 項第1 款至第4 款外，應於達到行為時處理準則第30條
      第1 項第5 款公告標準（即交易金額達公司實收資本額百
      分之20或3 億元以上者，為具重大性之資訊）時，始應辦
      理公告申報，故當交易金額不確定時，無法得知是否已達
      公告標準，在條件未成就時，應無公告之必要性。另處理
      準則第30條第1 項第5 款公告標準係指「交易金額」，非
      為處分資產之歷史成本，故原告主張聯邦銀行出售不良債
      權本金約12億元，已逾處理準則第30條第1 項第5 款所定
      3 億元之公告標準，自無被告所稱「交易金額不確定時，
      無法得知是否已達公告標準」之情形，顯屬誤解。再者，
      倘行為時處理準則第4 條第6 款之規定，交易簽約日、付
      款日、委託成交日、過戶日、董事會決議日（例示規定）
      之適用非以同時符合補充性概括規定（其他足資確定交易
      對象及交易金額之日）為必要，其交易對象及交易金額尚
      未確定，即在資訊不足、不完整、是否具重大性不確定下
      ，要求公司公告，將造成資訊氾濫且容易誤導投資人。交
      易簽約日、付款日、委託成交日、過戶日、董事會決議日
      ，實務上較可能為交易對象及交易金額確定之日，行為時
      處理準則第4 條第6 款爰予以例示，解釋上應與補充性概
      括規定（其他足資確定交易對象及交易金額之日）具一致
      性，且為求週延性已要求前揭之日期孰前者，即應立即公
      告。
    (二)依被告前揭事實發生日之認定原則，聯邦銀行董事會決議
      日次日僅就確知內容公告（原處分卷附證9 ），而交易對
      象、交易條件及金額等內容尚未確定，故非行為時處理準
      則第4 條所稱之事實發生之日。反觀該行96年11月21日公
      開標售不良債權6.9 億元，交易對象及金額已確定，符合
      行為時處理準則第4 條所稱之事實發生日，聯邦銀行確未
      於事實發生日起2 日內將相關資訊於被告指定網站辦理公
      告申報。再者，行為時處理準則第30條明文規定，公開發
      行公司須按取得或處理資產之性質於事實發生日起2 日內
      將相關資訊於被告指定網站辦理公告申報，已具體規範公
      告時間與地點，故原告堅稱出售不良債權情事之事實發生
      日為董事會決議日及無相關法規具體規範公告時點等云云
      ，實無可採。
    (三)被告前於94年9 月13日以金管銀(三)字第0943001072號令訂
      定作業程序（原處分卷附證10），嗣後為使金融機構出售
      不良債權之程序更加公開透明化，以充分發揮市場機制，
      爰於97年3 月3 日以金管銀(三)字第09700029500 號令訂定
      發布注意事項（原處分卷附證11），次按行為時處理準則
      第30條第1 項規定，聯邦銀行出售不良債權情事，應依前
      揭不同法令規定辦理公告，亦即除應依行為時作業程序第
      1 點規定：「公開發行之金融機構於董事會決議通過不良
      債權後，應即循程序於台灣證券交易所之公開資訊觀測站
      公開相關資訊。…」（原處分卷附證10）辦理外，並應依
      行為時處理準則第30條第1 項規定公告申報，故原告主張
      被告刻意忽略其原公告亦符合注意事項，有違行政程序法
      第8 條之誠信原則，實無可採。
    (四)原告所舉行政院98年2 月3 日院臺訴字第0980081003號訴
      願決定書、97年6 月10日院臺訴字第0970085945號訴願決
      定書、96年7 月10日院臺訴字第0960088021號訴願決定書
      （原處分卷附證12），以及鈞院97年訴字第36號裁判書、
      96年簡字第694 號裁判書等5 案之事實發生日均為董事會
      決議日，經查僅行政院96年7 月10日院臺訴字第
      0960088021號訴願決定書及鈞院96年簡字第694 號裁決書
      與本案為同一性質之案件，本件對於事實發生日之認定與
      前開2 個案並無差異，顯見被告對同一性質之事件均採一
      致性處理，再加以前揭個案裁罰違規行為之事實發生日均
      為交易對象及交易金額確定之日，聯邦銀行未依規定辦理
      公告，縱非故意，亦有過失，原告之主張無理由。
    (五)有關原告主張行為時處理準則第30條第5 項未明定應行補
      正或重新公告之期限與起算日，聯邦銀行於98年3 月19日
      之補充說明公告亦無違反規定乙節：
      按資訊公開之要旨，在於達成「充分與公正公開」，並防
      止詐欺、保護投資，使投資人有機會取得正確、完整、可
      信賴及具時效之資訊，以作為最佳決策之參考。再按行為
      時處理準則第30條第1 項規定：「公開發行為公司取得或
      處分資產，有下列情形者，應按性質依規定格式，於事實
      發生之日起2 日內將相關資訊於被告指定網站辦理公告申
      報：…。」，同條第5 項規定：「公開發行公司依規定應
      公告項目如於公告時有錯誤或缺漏而應予補正時，應將全
      部項目重行公告申報。」（原處分卷附證7 ），係為達成
      資訊公開之要旨，是以資訊公開應以正確、完整、可信賴
      及具時效性等為前題，縱有非故意之錯誤或缺漏而應予補
      正時，亦應迅速更正公告，方達處理準則第30條之立法意
      旨。經查，聯邦銀行96年11月21日公開標售不良債權6.9
      億元，交易對象及金額已確定，卻未於事實發生日起2 日
      內將相關資訊於被告指定網站辦理公告申報，而遲至98年
      3 月19日補公告，已違反行為時處理準則第30條第1 項之
      規定，被告依證券交易法第178 條第1 項第7 款及第179
      條規定裁罰，與原告所稱之作業程序或注意事項有無違法
      及應否適用均無涉。
    (六)有關原告主張行為時處理準則第30條及第31條（原處分卷
      附證13）所定之「2 日內」，涉及影響人民權益之裁罰性
      行政處分構成要件，有違大法官釋字第443 號解釋所建立
      之層級化法律保留體系（原處分卷附證14）及憲法第23條
      宣示之法律保留原則（原處分卷附證15），顯有違憲乙節
      ：
      按證券交易法第36條之1 規定：「公開發行公司取得或處
      分資產、從事衍生性商品交易、資金貸與他人、為他人背
      書或提供保證及揭露財務預測等重大財務業務行為，其適
      用範圍、作業程序、應公告、申報及其他應遵行事項之處
      理準則，由主管機關定之。」（原處分卷附證6 ），被告
      爰依法律明確之授權訂定行為時處理準則，並於行為時處
      理準則第30條訂定資訊公告申報之規定。被告為使公開發
      行公司重大財務業務行為資訊能充分與公正公開以保障投
      資人，爰審慎衡酌其性質，並依證券交易法第36條之1 之
      授權就取得或處分資產之適用範圍、作業程序、應公告、
      申報及其他應遵行等細節性事項加以規範，故原告主張非
      屬任何技術性或細節性事項應訂於母法，始符憲法第23條
      宣示之法律保留原則云云，實屬辯辭。
    (七)另為禁止利用公司內部未公開之重要消息買賣證券圖利，
      按證券交易法第157 條之1 第1 項規定：「下列各款之人
      ，實際知悉發行股票公司有重大影響其股票價格之消息時
      ，在該消息明確後，未公開前或公開後18小時內，不得對
      該公司之上市或在證券商營業處所買賣之股票或其他具有
      股權性質之有價證券，自行或以他人名義買入或賣出：一
      、該公司之董事、監察人、經理人…」及同條第4 項規定
      ：「第一項所稱有重大影響其股票價格之消息，指涉及公
      司之財務、業務或該證券之市場供求、公開收購，其具體
      內容對其股票價格有重大影響，或對正當投資人之投資決
      定有重要影響之消息；其範圍及公開方式等相關事項之辦
      法，由主管機關定之。」，爰訂定管理辦法（附證3 ），
      對於足以影響其股票價格之消息明確規範。
    (八)再按管理辦法第4 條規定：「…所定消息之成立時點，為
      事實發生日、協議日、簽約日、付款日、委託日、成交日
      、過戶日、審計委員會或董事會決議日或其他足資確定之
      日，以日期在前者為準。」，係參照美國聯邦最高法院於
      1988年的Basic Inc.v.Levinson案做成之結論，消息的重
      大性應依事情發生的機率及其發生在公司整體活動中的影
      響程度綜合判斷，如依客觀事實，發生機率高且對公司產
      生重大影響者，當屬重大消息無誤等語（附證5 ）。
    (九)提出被告證券期貨局98年2 月1 日證期一字第0980002968
      號函、被告98年3 月12日金管證一字第0980007877號陳述
      意見通知書、聯邦商業銀行98年3 月23日(98)聯銀債管字
      第3906號函、被告98年5 月21日金管證一罰字第
      0980024546號裁處書及送達證書、原告98年6 月24日及98
      年7 月29日行政起訴狀、被告98年7 月20日金管證發字第
      0980034249號函檢陳訴願答辯書及98年8 月31日金管證發
      字第0980039881號函檢陳訴願補充答辯書、行政院98年12
      月31日院臺訴字第0980099234號訴願決定書、聯邦銀行96
      年9 月13日資訊觀測站公告之重大訊息、被告94年9 月13
      日以金管銀(三)字第0943001072號令訂定「金融機構依據金
      融機構合併法第15條公開標售不良債權之作業程序」、被
      告97年3 月3 日以金管銀(三)字第09700029500 號令訂定發
      布「金融機構出售不良債權應注意事項」、行政院98年2
      月3 日院臺訴字第0980081003號訴願決定書、97年6 月10
      日院臺訴字第0970085945號訴願決定書、96年7 月10日院
      臺訴字第0960088021號訴願決定書、管理辦法、處理準則
      第4 條等件影本為證。
      聲明：駁回原告之訴。
            訴訟費用由原告負擔。
四、按「公開發行公司取得或處分資產、從事衍生性商品交易、
    資金貸與他人、為他人背書或提供保證及揭露財務預測資訊
    等重大財務業務行為，其適用範圍、作業程序、應公告、申
    報及其他應遵行事項之處理準則，由主管機關定之。」；「
    有下列情事之一者，處新臺幣二十四萬元以上二百四十萬元
    以下罰鍰：七、違反第二十六條之三第八項規定未訂定議事
    規範或違反主管機關依同條項所定辦法有關主要議事內容、
    作業程序、議事錄應載明事項及公告之規定，或違反主管機
    關依第三十六條之一所定準則有關取得或處分資產、從事衍
    生性商品交易、資金貸與他人、為他人背書或提供保證及揭
    露財務預測資訊等重大財務業務行為之適用範圍、作業程序
    、應公告及申報之規定。」；「法人違反本法之規定者，依
    本章各條之規定處罰其為行為之負責人。」，證券交易法第
    36條之1 、第178 條第1 項第7 款及第179 條各定有明文。
    次按「本準則依證券交易法（以下簡稱本法）第三十六條之
    一規定訂定之。」；「公開發行公司取得或處分資產，有下
    列情形者，應按性質依規定格式，於事實發生之日起2 日內
    將相關資訊於本會指定網站辦理公告申報：一、…五、除前
    4 款以外之資產交易或金融機構處分債權，其交易金額達公
    司實收資本額百分之二十或新臺幣3 億元以上者。…」，行
    為時公開發行公司取得或處分資產處理準則（下稱處理準則
    ）第1 條及第30條第1 項第5 款各設有規定。
五、本件被告以聯邦銀行於96年11月21日公開標售不良債權6.9
    億元（原處分卷附證1 ），未依行為時處理準則第30條第1
    項第5 款規定，於事實發生之日起2 日內辦理公告申報，原
    告為該公司為行為之負責人，乃依證券交易法第178 條第1
    項第7 款及第179 條規定，以98年5 月21日金管證一罰字第
    0980024546號裁處書處原告罰鍰24萬元。原告不服，提起訴
    願，亦遭駁回，遂向本院提起本件行政訴訟等情，為兩造所
    不爭，且有上開各該文件、原處分及訴願決定書等件影本附
    原處分卷及訴願機關卷可稽。茲依前述兩造主張之意旨，就
    下列各點敘明判決之理由。
六、被告查認原告為負責人之聯邦銀行於96年11月21日公開標售
    不良債權6.9 億元，涉有未於事實發生之日起2 日內辦理公
    告申報之違章情事，核無不合：
    (一)本件被告查認聯邦銀行於96年11月21日公開標售不良債權
      6.9 億元，原告為該公司為行為之負責人，該公司未依行
      為時處理準則第30條第1 項第5 款規定，於事實發生之日
      起2 日內辦理公告申報，因認原告涉有違反證券交易法第
      178 條第1 項第7 款及第179 條規定之違章情事，核無不
      合。
    (二)原告主張聯邦銀行就本件不良債權出售訊息，已於事實發
      生（96年9 月12日董事會決議日）之翌日（96年9 月13日
      ），依法公告相關訊息於公開資訊觀測站，並無未依規定
      辦理公告申報之情事云云。經查，被告對於行為時處理準
      則第4 條第6 款事實發生日之認定原則，係衡酌下列事項
      ，採交易簽約日、付款日、委託成交日、過戶日、董事會
      決議日（例示規定）等，且須同時符合補充性概括規定（
      足資確定交易對象及交易金額）；即考量公開發行公司取
      得或處分資產，除行為時處理準則第30條第1 項第1 款至
      第4 款外，應於達到行為時處理準則第30條第1 項第5 款
      公告標準（即交易金額達公司實收資本額百分之20或3 億
      元以上者，為具重大性之資訊）時，始應辦理公告申報。
      故交易金額尚未確定時，無法得知已否達到公告標準，在
      條件未成就時，應無公告之必要性。另處理準則第30條第
      1 項第5 款公告標準係指「交易金額」，非為處分資產之
      歷史成本，故原告所稱聯邦銀行出售不良債權本金約12億
      元，已逾處理準則第30條第1 項第5 款所定3 億元之公告
      標準，自無被告所稱「交易金額不確定時，無法得知是否
      已達公告標準」云云，核屬誤解。再者，倘行為時處理準
      則第4 條第6 款之規定，交易簽約日、付款日、委託成交
      日、過戶日、董事會決議日（例示規定）之適用非以同時
      符合補充性概括規定（其他足資確定交易對象及交易金額
      之日）為必要，其交易對象及交易金額尚未確定，即在資
      訊不足、不完整、是否具重大性不確定下，要求公司公告
      ，將造成資訊氾濫且容易誤導投資人。是以交易簽約日、
      付款日、委託成交日、過戶日、董事會決議日，實務上較
      可能確定交易對象及交易金額之日，行為時處理準則第4
      條第6 款爰予以例示，惟解釋上仍應符合補充性概括規定
      （其他足資確定交易對象及交易金額之日），且為求週延
      性已要求前揭之日期孰前者，即應立即公告。本件依前揭
      事實發生日之認定原則，則聯邦銀行董事會決議日次日僅
      就確知內容公告（原處分卷附證9 ），而交易對象、交易
      條件及金額等內容尚未確定，故非行為時處理準則第4 條
      所稱之事實發生之日。反觀該行96年11月21日公開標售不
      良債權6.9 億元，交易對象及金額已確定，符合行為時處
      理準則第4 條所稱之事實發生日，聯邦銀行卻未於事實發
      生日起2 日內將相關資訊於被告指定網站辦理公告申報，
      而遲至98年3 月19日始行公告。再者，行為時處理準則第
      30條明文規定，公開發行公司須按取得或處理資產之性質
      於事實發生日起2 日內將相關資訊於被告指定網站辦理公
      告申報，已具體規範公告時間與地點，故原告所稱出售不
      良債權情事之事實發生日為董事會決議日及無相關法規具
      體規範公告時點等云云，亦非屬實。是以原告主張聯邦銀
      行已依法公告相關訊息於公開資訊觀測站，並無未依規定
      辦理公告申報之情事云云，並非可採。
    (三)原告主張聯邦銀行96年9 月13日公告項目縱有缺漏，因聯
      邦銀行嗣已公告補充說明，即無違反處理準則第30條之公
      告義務云云。按行為時處理準則第30條第1 項規定：「公
      開發行為公司取得或處分資產，有下列情形者，應按性質
      依規定格式，於事實發生之日起2 日內將相關資訊於被告
      指定網站辦理公告申報：…。」，同條第5 項規定：「公
      開發行公司依規定應公告項目如於公告時有錯誤或缺漏而
      應予補正時，應將全部項目重行公告申報。」，旨在公開
      相關資訊，以達成「充分與公正公開」，並防止詐欺，保
      護投資，使投資人有機會取得正確、完整、可信賴及具時
      效之資訊，以作為最佳決策之參考。是以資訊公開應以正
      確、完整、可信賴及具時效性為前題，縱有非因故意之錯
      誤或缺漏而應予補正時，亦應迅予更正公告，方能達到處
      理準則第30條之立法意旨。經查，聯邦銀行96年11月21日
      公開標售不良債權6.9 億元，交易對象及金額均已確定，
      卻未於事實發生日起2 日內將相關資訊於被告指定網站辦
      理公告申報，而遲至98年3 月19日始補行公告，被告因認
      其已涉有違反行為時處理準則第30條第1 項規定之情事，
      核無不合。原告所稱本件因聯邦銀行嗣已公告補充說明，
      並無違反處理準則第30條之公告義務云云，不足為採。
    (四)原告復主張行為時處理準則第30條及第31條所定之「2 日
      內」，涉及影響人民權益之裁罰性行政處分構成要件，有
      違大法官釋字第443 號解釋所建立之層級化法律保留體系
      及憲法第23條宣示之法律保留原則云云。按證券交易法第
      36條之1 規定：「公開發行公司取得或處分資產、從事衍
      生性商品交易、資金貸與他人、為他人背書或提供保證及
      揭露財務預測等重大財務業務行為，其適用範圍、作業程
      序、應公告、申報及其他應遵行事項之處理準則，由主管
      機關定之。」。據此，被告依法律明確之授權，訂定行為
      時處理準則，並於行為時處理準則第30條訂定資訊公告申
      報之規定，核無不合。且被告為使公開發行公司重大財務
      業務行為資訊能充分與公正公開以保障投資人，故衡酌其
      性質，並依證券交易法第36條之1 之授權，就取得或處分
      資產之適用範圍、作業程序、應公告、申報及其他應遵行
      等細節性事項予以規範，亦無不合。是以前揭被告依據法
      律授權所設規定，並未超越授權範圍而有違反法律保留原
      則之情事。原告上開主張，核不足採。
七、被告所為罰鍰處分，並無違誤：
    綜上所述，本件被告以聯邦銀行於96年11月21日公開標售不
    良債權6.9 億元，未依行為時處理準則第30條第1 項第5 款
    規定，於事實發生之日起2 日內辦理公告申報，原告為該公
    司為行為之負責人，乃依證券交易法第178 條第1 項第7 款
    及第179 條規定，以98年5 月21日金管證一罰字第
    0980024546號裁處書處原告罰鍰24萬元（原處分卷附證2 ）
    ，並無違誤。
八、本件事證，已臻明確，兩造其餘攻擊防禦方法，經審酌對於
    本件判決結果並不生影響，爰不予逐一論列，附此敘明。
九、從而，本件被告查認原告為負責人之聯邦銀行於96年11月21
    日公開標售不良債權6.9 億元，涉有未於事實發生之日起2
    日內辦理公告申報之違章行為，所為之罰鍰處分，於法並無
    違誤。訴願決定遞予維持，亦無不合。原告徒執前詞，訴請
    撤銷，為無理由，應予駁回。
據上論結，本件原告之訴為無理由，依行政訴訟法第236 條、第
233 條第1 項、第98條第1 項前段，判決如主文。
中    華    民    國    99    年    9     月    30    日
                  臺北高等行政法院第二庭
                                  法  官  蕭忠仁
上為正本係照原本作成。
本件以訴訟事件所涉及之法律見解具有原則性者為限，始得於本
判決送達後20日內向本院提出上訴狀並表明上訴理由，如已於本
判決宣示後送達前提起上訴者，應於判決送達後20日內補具上訴
理由（均按他造人數附繕本），且經最高行政法院許可後方得上
訴。
中    華    民    國    99    年    9     月    30    日
                                  書記官  蕭純純

司法院資訊處製作；財團法人民間司法改革基金會備份。
